臺灣板橋地方法院刑事判決　　　　　　　99年度訴字第3033號
公　訴　人　臺灣板橋地方法院檢察署檢察官
被　　　告　陳志強
選任辯護人　李建賢律師
上列被告因違反毒品危害防制條例案件，經檢察官提起公訴（99
年度毒偵字第5292號），本院判決如下：
    主  文
陳志強施用第一級毒品，處有期徒刑壹年貳月。
    事  實
一、陳志強曾因施用第一級毒品案件，經本院以87年度毒聲字第
    846 號裁定觀察、勒戒後，因認有繼續施用毒品之傾向，復
    經本院以87年度毒聲字第1362號裁定令入戒治處所施以強制
    戒治，後經本院以87年度毒聲字第3997號裁定停止戒治，所
    餘戒治期間付保護管束，於民國87年12月29日（起訴書誤載
    為87年12月19日）停止戒治釋放出所，於88年8 月17日（起
    訴書誤載為88年8 月7 日）保護管束期滿，視為強制戒治執
    行完畢，並經臺灣板橋地方法院檢察署檢察官以88年度戒毒
    偵字第30號為不起訴處分確定；又於上開強制戒治執行完畢
    釋放後5 年內之91年間，因連續施用第一級毒品案件，經本
    院以91年度毒聲字第3255號裁定令入強制戒治處所施以強制
    戒治，嗣因法律修正，於93年1 月9 日釋放，並由臺灣板橋
    地方法院檢察署檢察官提起公訴，經本院以92年度訴字第89
    3 號判決判處有期徒刑9 月確定，減刑為有期徒刑4 月又15
    日；再因強盜案件，經本院以92年度訴字第2246號判決處有
    期徒刑7 月6 月，上訴後，經臺灣高等法院、最高法院先後
    判決上訴駁回確定，上開2 罪經本院裁定定應執行有期徒刑
    7 年8 月確定，並於98年9 月16日因縮短刑期假釋出監，假
    釋期間付保護管束，期間至100 年7 月2 日（於本案不構成
    累犯）。詎仍不知戒除毒癮，明知海洛因係毒品危害防制條
    例第2 條第2 項第1 款所明定之第一級毒品，不得持有及施
    用，竟仍基於施用第一級毒品海洛因之犯意，於上開假釋期
    間內即99年6 月8 日下午2 時20分許，在臺灣板橋地方法院
    檢察署觀護人室採尿前回溯26小時內之某時許，在臺灣地區
    不詳地點，以不詳方式，施用海洛因1 次。嗣因將上開尿液
    送驗，檢驗結果呈嗎啡陽性反應，始查悉上情。
二、案經臺灣板橋地方法院檢察署觀護人室簽分臺灣板橋地方法
    院檢察署檢察官偵查起訴。
    理  由
一、按被告以外之人於審判外之陳述，雖不符合同法第159 條之
    1 至第159 條之4 之規定，但經當事人於審判程序同意作為
    證據，法院審酌該言詞陳述或書面陳述作成時之情況，認為
    適當者，亦得為證據。當事人、代理人或辯護人於法院調查
    證據時，知有第159 條第1 項不得為證據之情形，而未於言
    詞辯論終結前聲明異議者，視為有前項之同意，刑事訴訟法
    第159 條第1 項及第159 條之5 分別定有明文。查本判決下
    列所引用之各該被告以外之人於審判外之陳述，雖屬傳聞證
    據，惟檢察官、被告及其選任辯護人於本院準備程序及審判
    期日中均表示無意見而不予爭執，且迄至言詞辯論終結前亦
    未再聲明異議，本院審酌上開證據資料製作時之情況，尚無
    違法不當之瑕疵，亦認為以之作為證據應屬適當，依刑事訴
    訟法第159 條之5 規定，認前揭證據資料均有證據能力，合
    先敘明。
二、訊據被告陳志強矢口否認有何施用第一級毒品海洛因之犯行
    ，辯稱：伊於99年6 月6 日下午3 點左右到友人林晴亮家裡
    聊天，當時伊牙痛去林晴亮家裡服用止痛藥，因為伊痛到意
    識不清，而誤食到林晴亮摻有海洛因的香菸，伊確實不是故
    意要施用毒品，如果伊有施用毒品，怎麼還會去觀護人室報
    到接受驗尿云云；辯護人辯護意旨則以：被告前次因施用毒
    品而經法院裁定令入戒治處所施以強制戒治係於93年2 月9
    日執行完畢，與起訴書認定被告施用毒品的時間99年6 月8
    日下午2 時20分許，在臺灣板橋地方法院檢察署觀護人室採
    尿前回溯26小時內之某時點，施用海洛因之犯行，距離前次
    強制戒治執行完畢釋放後，顯已逾5 年之期間，故檢察官應
    依法聲請法院裁定觀察、勒戒方為適法。倘法院認定本件起
    訴並無違反法律規定，因被告堅持沒有施用毒品，尿液檢驗
    結果雖呈嗎啡陽性反應，被告可能是誤食到林晴亮摻有海洛
    因的香菸，況且被告從98年9 月16日就到觀護人室報到，至
    今已1 年多，只有這次的尿液驗到有海洛因毒品反應，其他
    次都沒有驗到，被告是有決心要戒掉毒品，也有正常工作，
    被告不可能再施用毒品，倘被告真的有施用海洛因，任何1
    個被告都不可能去報到云云，資為辯護。
三、經查：
  (一)被告於99年6 月8 日下午2 時20分許，至臺灣板橋地方法院
    檢察署向該署觀護人報到並排放尿液，經採集其尿液檢體後
    送請臺灣尖端先進生技醫藥股份有限公司檢驗，結果確呈施
    用海洛因代謝物嗎啡陽性反應（嗎啡濃度為1123ng／ml），
    此有該公司出具之濫用藥物檢驗報告、臺灣板橋地方法院檢
    察署受保護管束人（被告）尿液檢體監管紀錄表各1 紙在卷
    可稽（見99年度毒偵字第5292號卷第3 、4 頁）。又依被告
    之聲請，向臺灣板橋地方法院檢察署觀護人室調取當時所採
    集被告之尿液，並經被告之同意採集其DNA 檢體，送鑑確認
    該尿液是否與被告DNA 檢體相符，鑑定結果略以：送驗尿液
    甲瓶（編號：000000000 ）及陳志強口腔黏膜細胞，其檢出
    之粒線體DNA 序列均相同，研判該尿液很有可能（機率99.7
    0%以上）來自陳志強或其同母系血緣關係之人乙節，有法務
    部調查局100 年4 月14日調科肆字第10000151490 號鑑定書
    1 份在卷可憑（見本院卷第64至66頁），可見上開採集送驗
    之尿液確實屬於被告所有。而上開科技公司係先以酵素免疫
    分析法（EIA ）篩驗，其尿液中鴉片類藥物（可待因、嗎啡
    ）濃度超出檢測範圍時，再以氣相層析質譜儀分析法（GC/M
    S ）確認；其檢驗方法係以「氣相層析儀」先將物質氣化後
    ，再經分析管分離，由於各種物質之沸點及對管柱之吸附力
    不同，在經過檢測器（Detector）測定後，表現出不同之滯
    留時間（Retension ti me ），以滯留時間來判斷係何種物
    質；再利用「質譜儀」為檢測器，將物質撞擊成碎片，記錄
    其質譜圖，因每個化合物之鍵結能力不同，故不同之物質會
    有其特定之質譜圖，因此在物質之判斷上有如指紋之鑑定，
    在理論上，扣除人為之因素，其精確度已接近百分之百。又
    海洛因經注射或吸入人體後，約80％於24小時內自尿中排出
    ，一般而言，尿液中能否驗出嗎啡陽性反應與其投與量、投
    與途徑、採尿時間、個人體質及檢測方法之靈敏度有關，國
    外曾有文獻報導注射6 毫克之海洛因鹽酸鹽，其代謝物嗎啡
    之平均可檢出時限約為26小時，業經行政院衛生署藥物食品
    檢驗局於81年9 月8 日以藥檢壹字第8114885 號函述綦詳
    。再參諸海洛因係由嗎啡經化學合成之半人工合成品，其毒
    性倍於嗎啡，其施打或吸食後經人體代謝作用而分解成毒性
    較低之嗎啡，而於尿液中被檢測出，故吸食或施打海洛因或
    嗎啡，在尿液中均以嗎啡形態被檢測出，此為本院職務上已
    知之事實，並經行政院衛生署藥物食品檢驗局上開函文敘明
    ，復衡諸目前一般常見施用之毒品皆係海洛因，甚少或甚至
    未見有施用鴉片或嗎啡者，且被告之上開尿液檢體送驗結果
    既呈鴉片類藥物嗎啡陽性反應，而該結果係採用氣相層析質
    譜儀法進行確認，已足排除被告因服用藥物導致呈毒品偽陽
    性反應之可能，參諸上開函示意旨，及被告尿液檢驗結果之
    嗎啡濃度較閾值濃度高出3 倍有餘，又被告於本院審理時自
    承99年6月6日至8日均在臺灣，足認被告於99年6 月8日下午
    2 時20分許，向觀護人報到採尿前回溯26小時內之某時許，
    確曾有在臺灣地區施用第一級毒品海洛因無訛。
  (二)被告辯稱係誤食友人林晴亮摻有海洛因的香菸云云，然以一
    般吸煙者，對有無摻入海洛因之香煙，或尚可推為不知，但
    對有施用海洛因前科之被告而言，香煙是否摻有海洛因，其
    應知之甚詳。再者，摻入海洛因之香菸，一般需先將香菸中
    原有之部分菸草取出以摻入海洛因，而因欠缺適當機械設備
    而無以完全回填並壓實菸草，致上開摻有海洛因之香菸不論
    在外型、燃燒速度等方面，均與市售一般未經改製的香菸顯
    然有異，極易區辨，益徵被告上開辯解，顯係事後卸責之詞
    ，不足採信。又參以證人林晴亮於偵查中具結證稱：當天只
    有伊和被告在家，伊打瞌睡後，放在菸灰缸摻有海洛因的香
    菸就不見了，伊當場沒有跟被告說，伊施用毒品不敢讓家人
    及朋友知道等語（見99年度毒偵字第5292號卷第53、54頁）
    ，證人林晴亮並未親眼目睹被告施用其摻有海洛因之香菸，
    亦無法證明被告是否確有誤食證人所有之毒品，是證人上開
    證述，自不足為有利被告之認定。
  (三)被告復提出受保護管束人尿液採驗約談報到記錄表2 為證，
    並辯稱：伊從98年假釋出監後，伊都有按時向觀護人報到接
    受驗尿，只有這次的尿液驗出海洛因毒品反應，如果伊有施
    用海洛因，怎麼可能依規定去向觀護人報到接受驗尿云云，
    然被告縱有依規定按時向觀護人報到並接受採集尿液檢體，
    亦非無可能受毒品身、心癮之誘使而於報到採尿前施用毒品
    ，是被告所提上開定期報到並接受尿液採驗之相關紀錄，仍
    不足以據為有利於被告之認定。
  (四)按施用第一級毒品為犯罪行為，毒品危害防制條例第10條定
    有處罰明文。故施用第一級毒品者，依上開規定本應科以刑
    罰。惟基於刑事政策，對合於一定條件之施用者，則依同條
    例第20條、第23條之規定，施以觀察、勒戒及強制戒治之保
    安處分。又毒品危害防制條例於92年7 月9 日修正公布，自
    93 年1月9 日施行，其中第20條、第23條將施用毒品之刑事
    處遇程序，區分為「初犯」及「5 年內再犯」、「5 年後再
    犯」。依其立法理由之說明：「初犯」，經觀察、勒戒或強
    制戒治後，應為不起訴處分或不付審理之裁定；經觀察、勒
    戒或強制戒治執行完畢釋放後，「5 年內再犯」者，因其再
    犯率甚高，原實施之觀察、勒戒及強制戒治既已無法收其實
    效，爰依法追訴或裁定交付審理。至於經觀察、勒戒或強制
    戒治執行完畢釋放後，「5 年後再犯」者，前所實施之觀察
    、勒戒或強制戒治已足以遮斷其施用毒品之毒癮，為期自新
    及協助其斷除毒癮，仍適用「初犯」規定，先經觀察、勒戒
    或強制戒治之程序。從而，依修正後之規定，僅限於「初犯
    」及「5 年後再犯」二種情形，始應先經觀察、勒戒或強制
    戒治程序。倘被告於5 年內已再犯，經依法追訴處罰，縱其
    第三次（或第三次以上）再度施用毒品之時間，在初犯經觀
    察、勒戒或強制戒治執行完畢釋放5 年以後，已不合於「5
    年後再犯」之規定，且因已於「5 年內再犯」，顯見其再犯
    率甚高，原實施觀察、勒戒或強制戒治，已無法收其實效，
    即應依該條例第10條處罰（最高法院97年度第5 次刑庭會議
    決議意旨參照）。查被告有如事實欄一所示曾送強制戒治執
    行完畢及於強制戒治執行完畢釋放後5 年內再犯施用毒品罪
    而經法院判刑確定等情，有臺灣高等法院被告前案紀錄表1
    件在卷可查，則其本案施用毒品之時間距離其初犯施用毒品
    罪而接受強制戒治執行完畢之日即88年8 月17日，雖已逾5
    年，惟其既曾於該次強制戒治執行完畢釋放後5 年內再犯施
    用毒品犯行，且經法院判刑確定，是其再犯本案施用第一級
    毒品罪，依上開說明，自非屬毒品危害防制條例第20條第3
    項所定「5 年後再犯」之情形，仍應依法追訴處罰，辯護人
    上開所辯，實不足採。
  (五)綜上所述，被告及其選任辯護人上開所辯，均不足採信。本
    案事證已臻明確，被告施用第一級毒品海洛因犯行，堪以認
    定，應予依法論罪科刑。
四、查海洛因屬毒品危害防制條例第2 條第2 項第1 款所規定之
    第一級毒品，核被告所為，係犯毒品危害防制條例第10條第
    1 項施用第一級毒品罪。被告持有第一級毒品，復進而施用
    ，其持有毒品之低度行為，應為施用第一級毒品之高度行為
    所吸收，不另論罪。爰審酌被告前已因施用毒品案件經觀察
    、勒戒及強制戒治，並經判刑確定入監執行，業如上述，本
    應徹底戒除毒癮，不料其竟於假釋期間再犯本案，顯見其並
    無戒除毒害之決心，且於犯罪後猶不知悔悟，一再飾詞狡辯
    ，欲圖卸責，本不宜寬貸，惟念其施用毒品乃自戕一己之身
    體健康，並具有病患性人格之特質，反社會性之程度應屬較
    低等一切情狀，量處如主文所示之刑，以資懲儆。
據上論斷，應依刑事訴訟法第299 條第1 項前段，毒品危害防制
條例第10條第1 項，判決如主文。
本案經檢察官張淑美到庭執行職務。
中    華    民    國   100    年    10    月    13    日
                  刑事第二十二庭  審判長法  官  何燕蓉
                                        法  官  吳韻馨
                                        法  官  錢衍蓁
上列正本證明與原本無異。
如不服本判決，應於判決送達後10日內敘明上訴理由，向本院提
出上訴狀 (應附繕本) ，上訴於臺灣高等法院。其未敘述上訴理
由者，應於上訴期間屆滿後20日內向本院補提理由書「切勿逕送
上級法院」。
                                        書記官  劉靜慧
中    華    民    國   100    年    10    月    19    日
附錄本案論罪科刑法條全文：
毒品危害防制條例第10條
施用第一級毒品者，處6月以上5年以下有期徒刑。
施用第二級毒品者，處3年以下有期徒刑。